ACORDAO-COMPLETO-2381403

ACÓRDÃO 367/2020 ATA 5/2020 - PLENÁRIO

VISTOS, relatados e discutidos estes autos de monitoramento referente às deliberações exaradas pelo Acórdão 2749/2015-TCU-Plenário, proferido no âmbito do TC Processo 023.204/2014-1, que trata de Relatório de Auditoria integrante dos trabalhos de Fiscalização de Orientação Centralizada (FOC) - Governança e Gestão das Aquisições – Ciclo 2013, realizada com o objetivo de avaliar se as práticas de governança e gestão das aquisições na Universidade Federal do Rio Grande do Norte (UFRN) apresentam-se aderentes às boas práticas e à legislação pertinente, bem como dar sequência ao trabalho realizado no TC Processo 025.068/2013-0, que consistiu no levantamento da situação de governança e gestão das aquisições na Administração Pública Federal (Perfil Governança das Aquisições) .
ACORDAM os Ministros do Tribunal de Contas da União, reunidos em Sessão Plenária, ante as razões expostas pelo Relator, em:
9.1 considerar cumprida a determinação constante do item 9.2.2 do Acórdão 2749/2015-TCU-Plenário e do item 9.6 do Acórdão 538/2018-TCU-Plenário;
9.2 considerar não implementadas as recomendações dos itens 9.1.1, 9.1.2, 9.1.3.1 e 9.1.9 do Acórdão 2749/2015-TCU-Plenário, reiteradas pelo item 9.7.1 do Acórdão 538/2018-TCU-Plenário;
9.3 considerar que as recomendações dos itens 9.1.1, 9.1.2, 9.1.3.1, 9.1.3.2, 9.1.3.3, 9.1.3.4, 9.1.4.1, 9.1.4.2; 9.1.4.3, 9.1.4.4, 9.1.4.5, 9.1.5.3, 9.1.5.4, 9.1.7.1, 9.1.7.2, 9.1.7.3, 9.1.9, 9.1.10.1, 9.1.10.3, 9.1.11.1, 9.1.11.5, 9.1.12, 9.1.14.3, 9.1.15.1, 9.1.16 e 9.1.19 do Acórdão 2749/2015-TCU-Plenário, pelo caráter estruturante, estão sendo monitoradas de forma sistêmica no âmbito do TC Processo 027.478/2017-3, não sendo oportuno seu acompanhamento individualizado em cada instituição;
9.4 dar ciência deste Acórdão à Universidade Federal do Rio Grande do Norte, acompanhada da instrução à peça 24;
9.5 encaminhar à SecexEducação cópia deste Acórdão, tendo em vista que as recomendações tratadas no presente processo devem ter sua implementação informada nos Relatórios de Gestão da UFRN de 2018 a 2021; e
9.6 considerar concluído o presente monitoramento e determinar o apensamento definitivo destes autos ao TC Processo 034.124/2015-2, com fundamento no art. 5º, inciso II, da Portaria Segecex 27/2009 e nos arts. 36 e 40, inciso I, da Resolução TCU 259/2014.

Monitoramento da determinação e das recomendações exaradas no âmbito de auditoria integrante da Fiscalização de Orientação Centralizada - Governança e Gestão das Aquisições  Ciclo 2013, realizada com o objetivo de avaliar se as práticas de governança e gestão das aquisições na Universidade Federal do Rio Grande do Norte (UFRN) apresentam-se aderentes às boas práticas e à legislação pertinente.

Universidade Federal do Rio Grande do Norte.

3. Responsável: Universidade Federal do Rio Grande do Norte (24.365.710/0001-83).

13.1. Ministros presentes: Ana Arraes (na Presidência), Walton Alencar Rodrigues, Augusto Nardes, Raimundo Carreiro e Bruno Dantas.
13.2. Ministros-Substitutos convocados: Marcos Bemquerer Costa e André Luís de Carvalho.
13.3. Ministro-Substituto presente: Augusto Sherman Cavalcanti (Relator).

AUGUSTO SHERMAN

A Selog elaborou a instrução à peça 24, transcrita a seguir, a qual recebeu a aprovação dos dirigentes daquela unidade técnica (peças 25 e 26) .
	“A. Identificação do Processo

	TC Processo 024.137/2018-9
	Monitoramento de determinação e de recomendações. Comprovação de atendimento da determinação. Não comprovação da implementação das recomendações. Pertinência da continuidade do monitoramento das recomendações de forma sistêmica no âmbito do TC Processo 027.478/2017-3. Apensamento.

	Unidade Jurisdicionada
	Uasg

	Universidade Federal do Rio Grande do Norte (UFRN) 
	153103

	B. Monitoramento

	Acórdão a ser monitorado
	Acórdão 2749/2015-TCU-Plenário e 538/2018-TCU-Plenário, ambos da relatoria do Ministro Augusto Sherman (peças 1 e 2, respectivamente) .

	Resposta apresentada pela Órgão/Entidade/Unidade:

	1.	Quanto à determinação sob monitoramento, a UFRN apresentou inicialmente o Ofício 401/18-R, de 11/7/2018 (peças 5 e 7) . Posteriormente, após diligência, a UFRN apresentou novas informações, por meio do Ofício 412/2019-GAB, de 2/4/2019 (peças 12 e 13) , complementado pelo Ofício 433/2019-GAB, de 8/4/2019 (peça 14) . E, mais recentemente, apresentou, por e-mail, informações atualizadas sobre a TCE instaurada para cumprimento da determinação (peças 22 e 23) .
2.	Quanto às recomendações sob monitoramento, considerando que respectiva implementação deve ser demonstrada nos Relatórios de Gestão de 2018 a 2021, juntou-se aos autos o Relatório de Gestão de 2018 (divulgado no Portal do TCU) , no qual há informações sobre o assunto (peça 16, p. 201) .

	estágio do monitoramento:

	3.	O presente monitoramento é referente a deliberações exaradas pelo Acórdão 2749/2015-TCU-Plenário, proferido no âmbito do TC Processo 023.204/2014-1, que trata de Relatório de Auditoria integrante dos trabalhos de Fiscalização de Orientação Centralizada (FOC) - Governança e Gestão das Aquisições – Ciclo 2013, realizada com o objetivo de avaliar se as práticas de governança e gestão das aquisições na Universidade Federal do Rio Grande do Norte (UFRN) apresentam-se aderentes às boas práticas e à legislação pertinente, bem como dar sequência ao trabalho realizado no TC Processo 025.068/2013-0, que consistiu no levantamento da situação de governança e gestão das aquisições na Administração Pública Federal (Perfil Governança das Aquisições) - peça 1.
4.	Para realização do monitoramento acima referido, foi autuado o TC Processo 034.124/2015-2, em cujos autos foi prolatado o Acórdão 538/2018-TCU-Plenário, que decidiu o seguinte:
9.2. considerar cumpridas as determinações dos itens 9.2.1.2, 9.2.3, 9.2.3.1; 9.2.3.2 e 9.2.3.3 do Acórdão 2749/2015-TCU-Plenário;
9.3. considerar prejudicado o monitoramento do item 9.2.1.1 do Acórdão 2749/2015-TCU-Plenário;
9.4. considerar acatadas e implementadas as recomendações dos itens 9.1.5.1; 9.1.6; 9.1.8.3; 9.1.10.2; 9.1.11.2; 9.1.11.3; 9.1.11.4; 9.1.11.6; 9.1.13.1.1; 9.1.13.1.2; 9.1.13.2.1; 9.1.13.2.2; 9.1.13.2.3; 9.1.13.2.4; 9.1.13.2.5; 9.1.13.2.6; 9.1.14.1; 9.1.14.2; 9.1.15.2, 9.1.15.3; 9.1.15.4; 9.1.17; 9.1.18 do Acórdão 2749/2015-TCU-Plenário; 
9.5. considerar acatadas e em fase de implementação as recomendações dos itens 9.1.1; 9.1.2; 9.1.3.1; 9.1.3.2; 9.1.3.3; 9.1.3.4; 9.1.4.1; 9.1.4.2; 9.1.4.3; 9.1.4.4; 9.1.4.5; 9.1.5.3; 9.1.5.4; 9.1.7.1; 9.1.7.2; 9.1.7.3; 9.1.9; 9.1.10.1; 9.1.10.3; 9.1.11.1; 9.1.11.5; 9.1.12; 9.1.14.3; 9.1.15.1; 9.1.16; 9.1.19 do Acórdão 2749/2015-TCU-Plenário; 
9.6. fixar novo prazo de 90 (noventa) dias para que a UFRN dê cumprimento ao item 9.2.2 do Acórdão 2749/2015-TCU-Plenário, esclarecendo-a quanto à necessidade de conceder, previamente, à empresa contratada o direito ao contraditório e ampla defesa, instaurando, no caso de insucesso, tomada de contas especial com vista à recuperação dos valores pagos indevidamente;
9.7. determinar à UFRN, com fundamento no art. 43, inciso I, da Lei 8.443/1992, c/c o art. 250, inciso II, do Regimento Interno do TCU, que informe a conclusão dos itens do Acórdão 2749/2015-TCU-Plenário listados abaixo nos respectivos relatórios de gestão:
9.7.1. implementação dos itens 9.1.1; 9.1.2; 9.1.3.1; 9.1.9 no relatório de gestão do exercício de 2018;
9.7.2. implementação do item 9.1.19 no relatório de gestão do exercício de 2019;
9.7.3. implementação dos itens 9.1.3.2, 9.1.3.3; 9.1.3.4; 9.1.4.1; 9.1.4.2; 9.1.4.3; 9.1.4.4; 9.1.4.5; 9.1.5.3; 9.1.7.1; 9.1.7.2; 9.1.7.3; 9.1.10.1; 9.1.10.3; 9.1.11.1; 9.1.11.5; 9.1.12; 9.1.14.3; 9.1.15.1; 9.1.16 no relatório de gestão do exercício de 2020;
9.7.4. implementação do item 9.1.5.4 no relatório de gestão do exercício de 2021;
9.8. determinar à SECEX/RN que siga monitorando os itens do Acórdão 2749/2015-TCU-Plenário que se encontram em fase de implementação nos relatórios de gestão listados abaixo:
9.8.1. itens 9.1.1; 9.1.2; 9.1.3.1; 9.1.9 no relatório de gestão do exercício de 2018;
9.8.2. item 9.1.19 no relatório de gestão do exercício de 2019;
9.8.3. itens 9.1.3.2, 9.1.3.3; 9.1.3.4; 9.1.4.1; 9.1.4.2; 9.1.4.3; 9.1.4.4; 9.1.4.5; 9.1.5.3; 9.1.7.1; 9.1.7.2; 9.1.7.3; 9.1.10.1; 9.1.10.3; 9.1.11.1; 9.1.11.5; 9.1.12; 9.1.14.3; 9.1.15.1; 9.1.16 no relatório de gestão do exercício de 2020;
9.8.4. item 9.1.5.4 no relatório de gestão do exercício de 2021;
9.9. determinar à SECEX-RN que monitore o cumprimento do item 9.2.2 do Acórdão 2749/2015-TCU-Plenário, conforme o novo prazo fixado no item 9.6 acima;
9.10. considerar que a UFRN justificou a decisão de não implementar as recomendações dos itens 9.1.5.2, 9.1.8.1, 9.1.8.2 e 9.1.13.3 do Acórdão 2749/2015-TCU-Plenário por não as considerar convenientes ou oportunas, na forma do item 9.2.3.3 da mesma decisão.
5.	Foi, então, autuado o presente processo de monitoramento para verificar o cumprimento da determinação e das recomendações constantes dos itens do Acórdão 2749/2015-TCU-Plenário indicados nos subitens 9.6 e 9.7 do Acórdão 538/2018-TCU-Plenário (acima transcritos) .
6.	No âmbito deste processo, foi juntada resposta da UFRN a respeito das medidas adotadas em função desse acórdão mais recente (Ofício 401/18-R, de 11/7/2018, peças 5 e 7) .
7.	Em instrução nestes autos (peças 8 e 9) , a extinta Secex-RN, ao considerar que as informações prestadas pela UFRN não demonstravam o cumprimento da determinação contida no item 9.6 do Acórdão 538/2018-TCU-Plenário, diligenciou a referida unidade jurisdicionada, para que se pronunciasse conclusivamente sobre o atendimento do mencionado item de deliberação.
8.	Em resposta à diligência, a UFRN encaminhou o Ofício 412/2019-GAB, de 2/4/2019 (peças 12 e 13) , complementado pelo Ofício 433/2019-GAB, de 8/4/2019 (peça 14) .
9.	Sobre os demais itens sob monitoramento nestes autos (mencionados no item 9.7 do Acórdão 538/2018-TCU-Plenário) , que se referem a recomendações cuja implementação deve ser demonstrada nos Relatórios de Gestão de 2018 a 2021, a UFRN nada informou sobre o assunto no Ofício 401/18-R, uma vez que sequer podia haver, à época, Relatório de Gestão de 2018 ou de anos posteriores. 
10.	Também nos Ofícios 412/2019-GAB e 433/2019-GAB, nada há a respeito dessas recomendações. Ambos os ofícios são de abril de 2019, época em que, a princípio, já deveria estar concluído o Relatório de Gestão de 2018, tendo em vista a data limite de 31/3/2019 definida no Anexo I da Decisão Normativa TCU 170/2018. 
11.	Contudo, considerando que, nos termos da referida norma, esse prazo é passível de prorrogação, não é possível dizer, com certeza, se os Ofícios 412/2019-GAB e 433/2019-GAB foram expedidos após a conclusão do referido Relatório de Gestão.
12.	Além do mais, não haveria razão para exigir que a UFRN trouxesse aos presentes autos informações sobre a implementação dessas recomendações, uma vez que o próprio TCU determinou que tais informações fossem inseridas em relatórios de gestão.
13.	Assim, juntou-se aos autos o Relatório de Gestão de 2018 (divulgado no Portal do TCU) , no qual há informações sobre a implementação das recomendações indicadas especificamente no subitem 9.7.1 do Acórdão 538/2018-TCU-Plenário (peça 16, p. 201) .
14.	Registre-se que há outro processo de monitoramento aberto com a mesma finalidade destes autos, qual seja, o TC Processo 010.226/2018-4, caracterizando duplicidade de processos. Assim, paralelamente à realização da presente instrução, lançou-se, no TC Processo 010.226/2018-4, proposta de apensamento definitivo ao presente processo, a ser submetida ao Ministro Augusto Sherman, tendo em vista a conexão existente.
15.	A seguir, procede-se à análise dos itens de deliberação que estão sendo monitorados nestes autos.
	Deliberações sob monitoramento:
Item 9.2.2 do Acórdão 2749/2015-TCU-Plenário e item 9.6 do Acórdão 538/2018-TCU-Plenário.
	Tipo: Determinação
	Análise: Atendida

Transcrição:
	a)  do item 9.2.2 do Acórdão 2749/2015-TCU-Plenário:
9.2.2. com fundamento no art. 71, inciso IX, da Constituição Federal, em atenção ao princípio da legalidade, insculpido no art. 37, caput, da Constituição Federal, realize, no prazo de noventa dias, levantamento dos valores pagos em decorrência das verbas ‘Itens Diversos (Mat/Maq/Equip) ’, no âmbito do Contrato 55/2011, e ‘Aviso Prévio Trabalhado’, no âmbito dos Contratos 55/2011 e 85/2010, adotando as medidas necessárias à recuperação dos valores pagos indevidamente;
b)  do item 9.6 do Acórdão 538/2018-TCU-Plenário:
9.6. fixar novo prazo de 90 (noventa) dias para que a UFRN dê cumprimento ao item 9.2.2 do Acórdão 2749/2015-TCU-Plenário, esclarecendo-a quanto à necessidade de conceder, previamente, à empresa contratada o direito ao contraditório e ampla defesa, instaurando, no caso de insucesso, tomada de contas especial com vista à recuperação dos valores pagos indevidamente;
Resposta da Órgão/Entidade/Unidade:
16.	O Ofício 101/2019/PROAD/REITORIA/CONSUNI/UFRN, de 2/4/2019 (peça 12, p. 4-5) , sintetiza as informações relacionadas às providências adotadas em relação aos Contratos 85/2010 e 55/2011.
17.	No tocante ao Contrato 85/2010, firmado com a empresa Garra Vigilância Ltda., a UFRN informa que:
	a)  o processo 23077.028094/2017-40, aberto para obter a devolução do montante pago indevidamente no referido contrato a título de ‘Aviso Prévio Trabalhado’ (R$ 378.138,70, conforme levantamento de valores devidos realizado pela UFRN, peça 12, p. 263-269, e peça 13, p. 1-30) , foi concluído sem que houvesse apresentação de defesa ou de recurso pela referida empresa, embora tenha sido oportunizado o contraditório e a ampla defesa (peça 12, p. 4) ;
	b)  em decorrência disso, promoveu a compensação do referido montante com o valor de crédito que a empresa possuía junto à Universidade e que se encontrava retido para possibilitar a realização dessa compensação e também o pagamento de multas e outros passivos adquiridos pela empresa (conforme explicação que encontra detalhada na Nota Técnica 001/2019ASTEC/PROAD, peça 13, p. 39-45) ;
	c)  a compensação foi determinada pela Reitora por meio da Portaria 555/2019-R (peça 13, p. 50) , tendo a Diretoria de Contabilidade e Finanças informado, em despacho (peça 13, p. 53) , que promoveu, por meio de emissão de GRU, a retenção definitiva do valor de R$ 378.138,70, contabilizando-o como receita em favor da UFRN, com recebimento, pelo Tesouro Nacional, do valor financeiro correspondente (em pesquisa no Siafi, verificou-se que a GRU em questão é a de número 2019GR800030, conforme peça 20) .
18.	Em relação ao Contrato 55/2011, firmado com a empresa Safe Locação de Mão de obra Ltda., a UFRN informa que:
	a)  o processo 23077.028089/2017-37, aberto para obter a devolução do montante pago indevidamente no referido contrato a título de ‘Aviso Prévio Trabalhado’ e ‘Itens Diversos (Mat/Maq/Equip) ’ (R$ 325.252,96, conforme levantamento de valores devidos realizado pela UFRN, peça 5, p. 9-12) , foi concluído sem que houvesse o efetivo ressarcimento (peça 12, p. 4) ;
	b) em decorrência disso, instaurou tomada de contas especial (TCE) com o objetivo de obter a devolução dos valores, apresentando, a título de comprovação, a Portaria Eletrônica 22/2019, de 3/4/2019, que designou comissão para condução do referido processo apuratório (peça 14, p. 2) e estabeleceu prazo de sessenta dias para conclusão dos respectivos trabalhos.
19.	Registre-se que se fez pesquisa no site da UFRN, com o intuito de tentar obter informações sobre o estágio atual da TCE, ocasião em que se encontrou a Portaria Eletrônica 904/2019-R, de 5 de julho de 2019, prorrogando por trinta dias o prazo para conclusão dos trabalhos da referida comissão (peça 18) .
20.	Considerando que, nos termos dessa última portaria, os trabalhos da comissão já deveriam se encontrar concluídos, obteve-se, por meio de solicitação formulada em 4/10/2019 e respondida no mesmo dia pelo Auditor-Geral da UFRN (peça 22, p. 1) , o relatório final da TCE (peça 22, p. 2-9) , bem como a informação de que o processo em questão se encontra atualmente na Auditoria Interna, para exame e parecer (peça 23) . 
Análise:
21.	A UFRN cumpriu a primeira parte da determinação, ao fazer o levantamento dos valores pagos indevidamente no âmbito dos Contratos 85/2010 e 55/2011.
22.	Quanto à segunda parte da determinação (recuperação dos valores) , a compensação realizada no âmbito do Contrato 85/2010 mediante retenção definitiva de valores de créditos da Garra Vigilância Ltda. em face da UFRN representa a recuperação dos valores pagos indevidamente à referida empresa.
23.	Por oportuno, anote-se que a compensação é forma legítima de adimplemento de obrigações prevista no Código Civil Brasileiro em vigor (arts. 368 a 380) .
24.	Quanto ao Contrato 55/2011, a recuperação não foi possível. Em função disso, a UFRN instaurou TCE, a qual se encontra concluída, tendo em vista que o Auditor-Geral da UFRN encaminhou o respectivo relatório final, datado de 3/9/2019 (peça 22, 2-9) .
25.	O Auditor-Geral também informou que, desde 2/10/2019, a TCE se encontra na Auditoria Interna da UFRN, para exame e parecer.
26.	Cabe destacar que o relatório final concluiu pela existência de dano (peça 22, p. 9) , porém em valor de R$ 217.507,70, inferior ao valor do montante de pagamentos indevidos inicialmente levantado pela UFRN, que, conforme dito anteriormente, fora de R$ 325.252,96.
27.	A diferença se deve ao fato de a comissão da TCE ter concluído que não caberia exigir a devolução a título de ‘Itens Diversos (Mat/Maq/Equip) ’, sob o argumento de que os itens de materiais, máquinas e equipamentos teriam sido fornecidos no decorrer da execução contratual (peça 22, p. 3) . Assim, a comissão da TCE apurou, como dano, apenas os valores pagos a título de ‘Aviso Prévio Trabalhado’ (peça 22, p. 7-8) .
28.	A exclusão de ‘Itens Diversos (Mat/Maq/Equip) ’ do valor do dano apurado pode vir a ser objeto de questionamento pelo TCU, assim que a TCE ingressar no referido órgão de controle. Isso porque a restituição dos valores dessa natureza foi determinada expressamente no item 9.2.2 do Acórdão 2749/2015-TCU-Plenário, que acolheu proposta da equipe de auditoria.
29.	A proposta em questão foi formulada pela equipe de auditoria em virtude da verificação de que ‘a parcela relativa à depreciação de equipamentos não foi retirada da PCFP [Planilha de Custos e Formação de Preços] após doze meses de execução do contrato, conforme estava previsto na proposta da empresa SAFE, vencedora da licitação’ (item 206 do Relatório condutor do Acórdão 2749/2015-TCU-Plenário) .
30.	Por outro lado, não se pode olvidar que a comissão da TCE fundamenta sua decisão mediante a afirmação de que houve a efetiva oferta desses itens durante a execução contratual, sendo necessário, assim, examinar se a eventual devolução dos respectivos valores pode vir a caracterizar enriquecimento ilícito da Administração.
31.	A situação merece análise aprofundada, sendo apropriado examiná-la no bojo da própria TCE, após seu ingresso no TCU. Nessa ocasião, diante de todas as informações sobre o assunto, poderá ser verificado o efetivo valor do dano, podendo-se, inclusive, vir a citar a empresa devedora pelos valores pagos a título de ‘Itens Diversos (Mat/Maq/Equip) ’, independentemente da conclusão adotada pela comissão, já que o TCU possui ampla liberdade de cognição em relação às TCEs (Acórdão 5384/2016-TCU-Segunda Câmara, relator Ministro Vital do Rêgo) .
32.	Assim, embora seja controvertida a decisão da comissão da TCE, cabe considerar que, também em relação ao Contrato 55/2011, a UFRN cumpriu a determinação, uma vez que adotou a medida prevista no item 9.6 do Acórdão 538/2018-TCU-Plenário para o caso de insucesso da tentativa de obtenção de devolução voluntária dos valores pagos indevidamente, que foi a instauração de TCE.
33.	Pode-se, assim, considerar cumprida a determinação, sem prejuízo de o TCU, se for o caso, vir a determinar futuramente, após recebimento do processo de TCE, a citação do (s) responsável (is) pelos valores pagos a título de ‘Itens Diversos (Mat/Maq/Equip) ’ no âmbito do Contrato 55/2011.
	Deliberações sob monitoramento:
Itens 9.1.1 e 9.1.9 do Acórdão 2749/2015-TCU-Plenário, cuja implementação deve ser informada no Relatório de Gestão de 2018, conforme determinado no item 9.7.1 do Acórdão 538/2018-TCU-Plenário.
	Tipo: Recomendações.
	Análise: não implementadas.

Transcrição:
9.1.1.  expedir orientações no sentido de que, quando pertinente, a escolha dos ocupantes de funções-chave, funções de confiança ou cargos em comissão na área de aquisições seja fundamentada nos perfis de competências definidos no modelo e sempre pautada pelos princípios da transparência, da motivação, da eficiência e do interesse público;
9.1.9.  estabelecer um modelo de competências para os ocupantes das funções-chave da área de aquisição, em especial daqueles que desempenham papeis ligados à governança e à gestão das aquisições;
Resposta da Órgão/Entidade/Unidade:
34.	No Relatório de Gestão de 2018 (peça 16, p. 201) , a UFRN informa o seguinte:
No tocante aos itens 9.1.1; 9.1.2 e 9.1.9, foi aprovada a Portaria n.º 2560/2018-R [peça 19], de 21 de dezembro 2018, que institui e regulamenta o Modelo de Gestão por Competências da UFRN. No Anexo II da portaria, em que são definidas as competências específicas das unidades críticas, foram mapeadas competências para as unidades ligadas diretamente aos processos de aquisição (que serão atualizadas em 2019 devido a alterações regimentais e de organização do trabalho) .
Análise:
35.	A Portaria 2560/2018-R (peça 19) foi expedida para instituir e regulamentar o Modelo de Gestão por Competências da UFRN, o qual consta do anexo desse ato normativo (peça 19, p. 6111) .
36.	Para a implementação do Modelo de Gestão por Competências na UFRN foram mapeadas, de acordo com anexos I e II da portaria: competências institucionais, competências individuais gerais, competências gerenciais (acadêmicas e administrativas) e competências para as unidades críticas.
37.	O Anexo II da portaria (peça 19, p. 108-111) apresenta relação de competências referentes à área de contratações. A UFRN deixa claro que essas competências serão atualizadas, ‘devido a alterações regimentais e de organização do trabalho’.
38.	Observa-se que o levantamento de competências na área de contratações, constante do mencionado Anexo II, não recebeu o mesmo detalhamento e a mesma especificação conferidos ao levantamento de outras competências, que estão descritas ao longo do Anexo I (peça 19, p. 7-107) .
39.	No Anexo I, as competências são acompanhadas de: descrição das categorias de competências; quantitativos de competências mapeadas; conhecimentos, habilidades e atitudes esperadas. Já as competências relacionadas a contratações (peça 19, p. 109-110) constituem-se de simples listagem de conhecimentos que são importantes nessa área, mas que está desacompanhada das mencionadas informações específicas que foram oferecidas nas descrições das demais competências realizadas ao longo do Anexo I.
40.	Não há, portanto, modelo de competências suficientemente definido para a área de contratações. Consequentemente, não há ainda demonstração de que a escolha dos ocupantes de funções-chave, funções de confiança ou cargos em comissão na área de contratações se faz com base em perfis de competência previamente definidos em modelo.
41.	Assim, as recomendações em questão não foram implementadas.
42.	Quanto ao encaminhamento a ser dado à presente situação, é pertinente observar que: a) a Resolução TCU 265/2014 estabelece, em seu art. 8º, inciso II, que as recomendações serão monitoradas a critério do Tribunal, do Relator ou da unidade responsável técnica; b) a decisão pelo monitoramento ou não de recomendações deve levar em conta a não sobreposição de esforços e a busca da racionalidade administrativa.
43.	Tendo em vista essas diretrizes, é necessário esclarecer que o presente monitoramento está relacionado a auditoria integrante de conjunto de trabalhos realizados por este Tribunal no âmbito da fiscalização de governança e gestão das aquisições públicas, na sistemática de Fiscalização de Orientação Centralizada (FOC) , Ciclo 2013.
44.	Assim como as recomendações ora monitoradas (endereçadas à UFRN) relacionam-se com medidas estruturantes aplicáveis e desejáveis para todos as entidades públicas, os julgados que consolidaram os ciclos de fiscalização e avaliação de governança e gestão das aquisições públicas também contemplam uma série de recomendações aos Órgãos Governantes Superiores (OGS) , a exemplo do então Ministério do Planejamento, Orçamento e Gestão (MP) , atual Ministério da Economia.
45.	Nesse sentido, são os Acórdãos 2.622/2015 (relator Ministro Augusto Nardes) , 2.328/2015 (relator Ministro Augusto Sherman) e 2.339/2016 (relator Ministro Raimundo Carreiro) , todos do Plenário deste Tribunal. Esses julgados consolidaram os ciclos de fiscalização e avaliação de governança e gestão das aquisições públicas contemplando uma série de recomendações aos Órgãos Governantes Superiores (OGS) , dentre os quais o então Ministério do Planejamento, Orçamento e Gestão (MP) , atual Ministério da Economia, OGS das organizações integrantes do Sistema de Serviços Gerais (Sisg) , no qual se inserem a administração direta, autárquica e fundacional.
46.	Os referidos acórdãos estão sendo monitorados no âmbito do TC Processo 027.478/2017-3 (MON) , aberto para verificar a implementação das recomendações estruturantes necessárias e acelerar o amadurecimento das práticas de governança e gestão das contratações nas organizações públicas, já tendo sido proferido o Acórdão 1124/2019-TCU-Plenário (relator Ministro Aroldo Cedraz) , que considerou em implementação e no prazo a quase totalidade das recomendações.
47.	Assim, e em nome da racionalidade administrativa, considera-se oportuno que o monitoramento das recomendações em exame (assim como das demais recomendações monitoradas nestes autos, conforme ser verá ao longo desta instrução) não seja realizado de forma individualizada, mas sim de forma sistêmica no âmbito do TC Processo 027.478/2017-3.
48.	Registre-se que encaminhamento de mesma natureza foi adotado pelo Tribunal em outros processos de monitoramento de acórdão resultante de fiscalização que integrou ciclo de avaliação das práticas de governança e gestão de aquisições. Vide, no caso, os Acórdão 1746/2019-TCU-Plenário (relator Ministro Walton Alencar) e 2.130/2019-TCU-Plenário (relator Ministro Augusto Sherman) .
49.	Isso, portanto, reforça a pertinência do encaminhamento ora proposto.
50.	Cabe acrescentar ainda que, por meio dos itens 9.1 e 9.7 do Acórdão 2622/2015-TCU-Plenário, este Tribunal fez recomendações ao então Ministério do Planejamento, Orçamento e Gestão e à Secretaria de Gestão Pública (Segep/MP) , para que expeçam as seguintes orientações às organizações sob sua esfera de atuação, conforme a seguir transcrito:
9.1 recomendar ao Ministério do Planejamento, Orçamento e Gestão que expeça orientações no sentido de que, quando pertinente, a escolha dos ocupantes de funções-chave, funções de confiança ou cargos em comissão na área de aquisições seja fundamentada nos perfis de competências definidos no modelo e sempre pautada pelos princípios da transparência, da motivação, da eficiência e do interesse público;
[...]
9.7. recomendar à Secretaria de Gestão Pública (Segep/MPOG) que, em atenção ao art. 5º, I e §1º, do Decreto 5.707/2006 estabeleça, após consulta à Secretaria de Logística e Tecnologia da Informação (SLTI/MPOG) , um modelo de competências para os atores da função aquisição, em especial daqueles que desempenham papeis ligados à governança e à gestão das aquisições.
51.	Observa-se, assim, que as recomendações sob exame foram objeto de recomendações aos órgãos superiores para adoção de medidas estruturantes que abrangerão a UFRN, não se justificando prosseguir na realização de monitoramentos individualizados.
	Deliberações sob monitoramento:
Item 9.1.2 do Acórdão 2749/2015-TCU-Plenário, cuja implementação deve ser informada no Relatório de Gestão de 2018, conforme determinado no item 9.7.1 do Acórdão 538/2018-TCU-Plenário.
	Tipo: Recomendação
	Análise: não implementada.

Transcrição:
9.1.2.  realizar, periodicamente, avaliação quantitativa e qualitativa do pessoal do setor de aquisições, de forma a delimitar as necessidades de recursos humanos para que esse setor realize a gestão das atividades de aquisições da instituição;
Resposta da Órgão/Entidade/Unidade:
52.	No Relatório de Gestão de 2018 (peça 16, p. 201) , a UFRN informa o seguinte:
No tocante aos itens 9.1.1; 9.1.2 e 9.1.9, foi aprovada a Portaria n.º 2560/2018-R [peça 19], de 21 de dezembro 2018, que institui e regulamenta o Modelo de Gestão por Competências da UFRN. No Anexo II da portaria, em que são definidas as competências específicas das unidades críticas, foram mapeadas competências para as unidades ligadas diretamente aos processos de aquisição (que serão atualizadas em 2019 devido a alterações regimentais e de organização do trabalho) .
Análise:
53.	Apesar de o Modelo de Gestão por Competências da UFRN mencionar de forma geral, em sua metodologia, que foi feito levantamento de necessidades de capacitação (peça 19, p. 12) , os respectivos resultados não são mencionados no Modelo, bem como não há qualquer informação específica relacionada à avaliação quantitativa e qualitativa de pessoal do setor de contratações.
54.	Assim, conclui-se que a recomendação não foi implementada.
55.	Cabe acrescentar que, por meio do Acórdão 2622/2015-TCU-Plenário, item 9.2.1.1, este Tribunal recomendou à então Secretaria de Logística e Tecnologia da Informação (SLTI/MP) que orientasse as organizações sob sua esfera de atuação a adotarem a prática objeto da recomendação ora tratada.
56.	Assim, deve-se aplicar ao caso o mesmo encaminhamento proposto nos itens 42 a 48 desta instrução, pois é oportuno que o monitoramento da recomendação sob exame não seja realizado de forma individualizada, mas sim de forma sistêmica no âmbito do TC Processo 027.478/2017-3, que foi aberto para monitorar recomendações estruturantes na área de governança e gestão das aquisições públicas, entre as quais as proferidas por meio do Acórdão 2622/2015-TCU-Plenário.
	Deliberações sob monitoramento:
Item 9.1.3.1 do Acórdão 2749/2015-TCU-Plenário, cuja implementação deve ser informada no Relatório de Gestão de 2018, conforme determinado no item 9.7.1 do Acórdão 538/2018-TCU-Plenário.
	Tipo: Recomendação
	Análise: não implementada.

Transcrição:
	9.1.3. estabelecer, quanto à liderança organizacional:
9.1.3.1. objetivos organizacionais para a gestão das aquisições, alinhados às estratégias de negócio;
Resposta da Órgão/Entidade/Unidade:
57.	A UFRN informa (peça 16, p. 201) que está nos capítulos 4 e 7 do Relatório de Gestão de 2018 (peça 16, p. 67-123 e 196-201) a definição dos objetivos organizacionais para a gestão das aquisições, alinhados às estratégias de negócio. 
Análise:
58.	Examinando-se os capítulos 4 e 7 mencionados, não se encontraram informações sobre a definição de objetivos organizacionais para a gestão das aquisições.
59.	Assim, a determinação não foi implementada.
60.	Quanto ao desfecho a ser dado à presente situação, deve-se aplicar ao caso o mesmo encaminhamento proposto nos itens 42 a 48 desta instrução, pois é oportuno que o monitoramento da recomendação sob exame não seja realizado de forma individualizada, mas sim de forma sistêmica no âmbito do TC Processo 027.478/2017-3.
	Deliberações sob monitoramento:
Recomendações cuja implementação deve ser comprovada futuramente, por meio dos Relatórios de Gestão de 2019 a 2021 (itens 9.1.3.2, 9.1.3.3, 9.1.3.4, 9.1.4.1, 9.1.4.2; 9.1.4.3, 9.1.4.4, 9.1.4.5, 9.1.5.3, 9.1.5.4, 9.1.7.1, 9.1.7.2, 9.1.7.3, 9.1.10.1, 9.1.10.3, 9.1.11.1, 9.1.11.5, 9.1.12, 9.1.14.3, 9.1.15.1, 9.1.16 e 9.1.19 do Acórdão 2749/2015-TCU-Plenário) .
	Tipo: Recomendações
	Análise: ainda em curso o prazo de implementação fixado pelo TCU.

Transcrição:
9.1.3. estabelecer, quanto à liderança organizacional:
9.1.3.2. pelo menos um indicador para cada objetivo definido no subitem anterior, preferencialmente em termos de benefícios para o negócio da organização;
9.1.3.3. metas para cada indicador definido no subitem anterior;
9.1.3.4. mecanismos que a alta administração adotará para acompanhar o desempenho da gestão das aquisições;
[...]
9.1.4. aprovar e publicar diretrizes para área de aquisições, incluindo:
9.1.4.1. estratégia de terceirização;
9.1.4.2. política de compras;
9.1.4.3. política de estoques;
9.1.4.4. política de sustentabilidade;
9.1.4.5. política de compras conjuntas, podendo utilizar-se do Forplad na construção de política regional;
[...]
9.1.5. estabelecer, em normativos internos:
[...]
9.1.5.3. estabelecer, em normativos internos, as competências, atribuições e responsabilidades dos dirigentes, inclusive quanto à delegação de competências, com respeito às aquisições, incluindo a responsabilidade pelo estabelecimento de políticas e procedimentos de controles internos necessários para mitigar os riscos nas aquisições;
9.1.5.4. controles internos para monitorar os atos delegados relativos às contratações;
[...]
9.1.7. adotar os seguintes procedimentos sobre gestão de riscos:
9.1.7.1. estabelecimento de diretrizes para o gerenciamento de riscos da área de aquisições;
9.1.7.2. capacitação dos gestores na área de aquisições em gestão de riscos;
9.1.7.3. realização de gestão de riscos das aquisições;
[...]
9.1.10. definir um processo formal de trabalho para:
9.1.10.1. planejamento de cada uma das aquisições, considerando, inclusive, as falhas e impropriedades que culminaram na proposta das recomendações constantes dos seguintes subitens do relatório de fiscalização transcrito no Relatório parte desta deliberação: 3.12 (parágrafo 136) , 3.13 (parágrafo 141, ‘a’) , 3.14 (parágrafo 147) , 3.15 (parágrafo 151) , 3.20 (parágrafo 171) e 3.22 (parágrafo 180) ;
[...]
9.1.10.3. gestão dos contratos, considerando, inclusive, as falhas e impropriedades que culminaram na proposta das recomendações constantes dos seguintes subitens do relatório de fiscalização transcrito no Relatório parte desta deliberação: 3.13 (parágrafo 141, ‘b’) , 3.19 (parágrafo 167) , 3.24 (parágrafo 188) , 3.25 (parágrafo 192) , 3.26 (parágrafo 199, ‘a’ e ‘b’) , 3.28 (parágrafo 211) e 3.31 (parágrafo 231) ;
[...]
9.1.11. incluir, no seu modelo de processo de aquisições para a contratação de bens e serviços (isto é, processo de trabalho para a contratação de bens e serviços e a gestão dos contratos decorrentes) , os seguintes controles internos na etapa de elaboração dos estudos técnicos preliminares:
9.1.11.1. realização de levantamento de mercado junto às diferentes fontes possíveis, efetuando levantamento de contratações similares feitas por outros órgãos, consulta a sítios na internet (e.g. portal do software público) , visita a feiras, consulta a publicações especializadas (e.g. comparativos de soluções publicados em revistas especializadas) e pesquisa junto a fornecedores, a fim de avaliar as diferentes soluções que possam atendem às necessidades que originaram a contratação;
[...]
9.1.11.5. avaliação se a solução é divisível ou não, levando em conta o mercado que a fornece e atentando que a solução deve ser parcelada quando as respostas a todas as quatro perguntas a seguir forem positivas: 1) é tecnicamente viável dividir a solução? 2) é economicamente viável dividir a solução? 3) não há perda de escala ao dividir a solução? 4) há o melhor aproveitamento do mercado e ampliação da competitividade ao dividir a solução?
[...]
9.1.12. incluir, no seu modelo de processo de aquisições para a contratação de bens e serviços (isto é, processo de trabalho para a contratação de bens e serviços e a gestão dos contratos decorrentes) , como forma de controle interno na etapa de fiscalização técnica do contrato, a manutenção do controle gerencial acerca da produtividade do pessoal empregado nos contratos, a fim de subsidiar a estimativa para as futuras contratações;
[...]
9.1.14. incluir, no seu modelo de processo de aquisições para a contratação de bens e serviços (isto é, processo de trabalho para a contratação de bens e serviços e a gestão dos contratos decorrentes) , os seguintes controles internos na etapa de gestão do contrato:
[...]
9.1.14.3. utilização, quando da realização de repactuações, de informações gerenciais do contrato para negociar valores mais justos para a Administração;
[...]
9.1.15. incluir, no seu modelo de processo de aquisições para a contratação de bens e serviços (isto é, processo de trabalho para a contratação de bens e serviços e a gestão dos contratos decorrentes) , os seguintes controles internos na etapa de planejamento da contratação:
9.1.15.1. inclusão, no modelo de gestão do contrato, de mecanismos que permitam o rastreamento dos pagamentos efetuados, isto é, que permitam, para cada pagamento executado, identificar os bens ou serviços fornecidos pela contratada;
[...]
9.1.16. orientar os servidores envolvidos na atividade de acompanhamento e fiscalização dos contratos, acerca do modelo de gestão adotado pela instituição;
[...]
9.1.19. incluir, no seu modelo de processo de aquisições para a contratação de bens e serviços (isto é, processo de trabalho para a contratação de bens e serviços e a gestão dos contratos decorrentes) , listas de verificação para os aceites provisório e definitivo na etapa de planejamento da contratação, de modo que os atores da fiscalização tenham um referencial claro para atuar na fase de gestão do contrato;
Resposta da Órgão/Entidade/Unidade:
61.	Não há, nos presentes autos, informações sobre o andamento da implementação dos itens de recomendação em tela.
Análise:
62.	Ainda está em curso o prazo para cumprimento das recomendações em tela, já que, por meio do Acórdão 538/2018-TCU-Plenário, foi fixado que a respectiva implementação deve ser comprovada nos Relatórios de Gestão de 2019 a 2021.
63.	De qualquer modo, não é necessário aguardar o transcurso do tempo para ponderar que, também em relação a essas recomendações, que possuem caráter estruturante, se aplica a análise feita nos itens 42 a 48 desta instrução, que demonstra não ser apropriado realizar o respectivo monitoramento de forma individualizada.
64.	Assim, e em nome da racionalidade administrativa, considera-se oportuno que o monitoramento das recomendações estruturantes sob exame não seja realizado de forma individualizada, mas sim de forma sistêmica no âmbito do TC Processo 027.478/2017-3.

	C. conclusão

	65.	O monitoramento da determinação e das recomendações dirigidas à UFRN pelo Acórdão 2749/2015-TCU-Plenário que foram reiteradas pelo Acórdão 538/2018-TCU-Plenário pode ser assim sintetizado:
	a)  cumprida a determinação constante do item 9.2.2 do Acórdão 2749/2015-TCU-Plenário e do item 9.6 do Acórdão 538/2018-TCU-Plenário;
	b)  não implementadas as recomendações dos itens 9.1.1, 9.1.2, 9.1.3.1 e 9.1.9 do Acórdão 2749/2015-TCU-Plenário, reiteradas pelo item 9.7.1 do Acórdão 538/2018-TCU-Plenário;
66.	Quanto às recomendações não implementadas ou cuja implementação deve ser comprovada em Relatórios de Gestão futuros, considera-se pertinente aplicar o posicionamento externado nos itens 42 a 48 desta instrução, tendo em vista que as mesmas recomendações já estão sendo objeto de monitoramento das medidas estruturantes recomendadas por esta Corte aos órgãos governantes superiores, no âmbito do TC Processo 027.478/2017-3, em especial as contidas no Acórdão 2622/2015-TCU-Plenário (relator Ministro Augusto Nardes) .
67.	Desse modo, em relação a essas recomendações, considera-se inoportuno seu monitoramento individualizado, uma vez que, pelo caráter estruturante, já estão sendo monitoradas de forma sistêmica no âmbito do TC Processo 027.478/2017-3.
68.	Registre-se, ainda, haver precedentes deste Tribunal no sentido de se adotar o tratamento proposto no item anterior, a exemplo dos Acórdão 1746/2019-TCU-Plenário (relator Ministro Walton Alencar Rodrigues) e 2.130/2019-TCU-Plenário (relator Ministro Augusto Sherman) .
69.	Isso posto, em nome da racionalidade administrativa e da economia processual, considera-se pertinente propor o apensamento definitivo destes autos ao processo em que foi prolatado o Acórdão 538/2018-TCU-Plenário (TC Processo 034.124/2015-2) , com fundamento no art. 5º, inciso II, da Portaria Segecex 27/2009 e nos arts. 36 e 40, inciso I, da Resolução TCU 259/2014, bem como o não prosseguimento do monitoramento das recomendações que ainda não tenham sido implementadas pela UFRN, tendo em vista que deliberações análogas estão sendo monitoradas de forma sistêmica no âmbito do TC Processo 027.478/2017-3.
70.	Ressalte-se que o não monitoramento individualizado das recomendações não interfere na obrigação de a UFRN informar a respectiva implementação nos Relatórios de Gestão de 2018 a 2021, em atendimento aos itens 9.7.1 a 9.7.4 do Acórdão 538/2018-TCU-Plenário. Diante disso, e considerando que os Relatórios de Gestão são recebidos e analisados pelas Unidades Técnicas do TCU em cuja clientela se insere a unidade prestadora de contas (UPC) , convém encaminhar cópia da deliberação a ser proferida à SecexEducação, responsável pela análise das contas das universidades federais, incluindo a UFRN.

	D. Proposta de Encaminhamento

	71.	Em virtude do exposto, propõe-se:
1.	
2.	
3.	
4.	
5.	
6.	
7.	
8.	
9.	
10.	
11.	
12.	
13.	
14.	
15.	
16.	
17.	
18.	
19.	
20.	
21.	
22.	
23.	
24.	
25.	
26.	
27.	
28.	
29.	
30.	
31.	
32.	
33.	
34.	
35.	
36.	
37.	
38.	
39.	
40.	
41.	
42.	
43.	
44.	
45.	
46.	
47.	
48.	
49.	
50.	
51.	
52.	
53.	
54.	
55.	
56.	
57.	
58.	
59.	
60.	
61.	
62.	
63.	
64.	
65.	
66.	
67.	
68.	
69.	
70.	
71.1.	considerar cumprida a determinação constante do item 9.2.2 do Acórdão 2749/2015-TCU-Plenário e do item 9.6 do Acórdão 538/2018-TCU-Plenário;
71.2.	considerar não implementadas as recomendações dos itens 9.1.1, 9.1.2, 9.1.3.1 e 9.1.9 do Acórdão 2749/2015-TCU-Plenário, reiteradas pelo item 9.7.1 do Acórdão 538/2018-TCU-Plenário;
71.3.	considerar que as recomendações dos itens 9.1.1, 9.1.2, 9.1.3.1, 9.1.3.2, 9.1.3.3, 9.1.3.4, 9.1.4.1, 9.1.4.2; 9.1.4.3, 9.1.4.4, 9.1.4.5, 9.1.5.3, 9.1.5.4, 9.1.7.1, 9.1.7.2, 9.1.7.3, 9.1.9, 9.1.10.1, 9.1.10.3, 9.1.11.1, 9.1.11.5, 9.1.12, 9.1.14.3, 9.1.15.1, 9.1.16 e 9.1.19 do Acórdão 2749/2015-TCU-Plenário, pelo caráter estruturante, estão sendo monitoradas de forma sistêmica no âmbito do TC Processo 027.478/2017-3, não sendo oportuno seu acompanhamento individualizado em cada instituição;
71.4.	informar à Universidade Federal do Rio Grande do Norte que o conteúdo da deliberação que vier a ser proferida poderá ser consultado no endereço www.tcu.gov.br/acordaos;
71.5.	encaminhar à SecexEducação cópia da deliberação que vier a ser proferida, tendo em vista que as recomendações tratadas no presente processo devem ter sua implementação informada nos Relatórios de Gestão da UFRN de 2018 a 2021;
71.6.	considerar concluído o presente monitoramento e determinar o apensamento definitivo destes autos ao TC Processo 034.124/2015-2, com fundamento no art. 5º, inciso II, da Portaria Segecex 27/2009 e nos arts. 36 e 40, inciso I, da Resolução TCU 259/2014.”

	É o relatório.

não há

Não atuou.

MONITORAMENTO DE DETERMINAÇÃO E DE RECOMENDAÇÕES. COMPROVAÇÃO DE ATENDIMENTO DA DETERMINAÇÃO. NÃO COMPROVAÇÃO DA IMPLEMENTAÇÃO DAS RECOMENDAÇÕES. PERTINÊNCIA DA CONTINUIDADE DO MONITORAMENTO DAS RECOMENDAÇÕES DE FORMA SISTÊMICA NO ÂMBITO DO TC 027.478/2017-3. APENSAMENTO.

MONITORAMENTO (MON)

Secretaria de Controle Externo de Aquisições Logísticas (Selog).

Cuidam os autos de monitoramento referente às deliberações exaradas pelo Acórdão 2749/2015-TCU-Plenário, proferido no âmbito do TC Processo 023.204/2014-1, que trata de Relatório de Auditoria integrante dos trabalhos de Fiscalização de Orientação Centralizada (FOC) - Governança e Gestão das Aquisições – Ciclo 2013, realizada com o objetivo de avaliar se as práticas de governança e gestão das aquisições na Universidade Federal do Rio Grande do Norte (UFRN) apresentam-se aderentes às boas práticas e à legislação pertinente, bem como dar sequência ao trabalho realizado no TC Processo 025.068/2013-0, que consistiu no levantamento da situação de governança e gestão das aquisições na Administração Pública Federal (Perfil Governança das Aquisições) (peça 1) .
2. Para realização do presente monitoramento foi autuado o TC Processo 034.124/2015-2, em cujos autos foi prolatado o Acórdão 538/2018-TCU-Plenário, que decidiu o seguinte:
“9.2. considerar cumpridas as determinações dos itens 9.2.1.2, 9.2.3, 9.2.3.1; 9.2.3.2 e 9.2.3.3 do Acórdão 2749/2015-TCU-Plenário;
9.3. considerar prejudicado o monitoramento do item 9.2.1.1 do Acórdão 2749/2015-TCU-Plenário;
9.4. considerar acatadas e implementadas as recomendações dos itens 9.1.5.1; 9.1.6; 9.1.8.3; 9.1.10.2; 9.1.11.2; 9.1.11.3; 9.1.11.4; 9.1.11.6; 9.1.13.1.1; 9.1.13.1.2; 9.1.13.2.1; 9.1.13.2.2; 9.1.13.2.3; 9.1.13.2.4; 9.1.13.2.5; 9.1.13.2.6; 9.1.14.1; 9.1.14.2; 9.1.15.2, 9.1.15.3; 9.1.15.4; 9.1.17; 9.1.18 do Acórdão 2749/2015-TCU-Plenário; 
9.5. considerar acatadas e em fase de implementação as recomendações dos itens 9.1.1; 9.1.2; 9.1.3.1; 9.1.3.2; 9.1.3.3; 9.1.3.4; 9.1.4.1; 9.1.4.2; 9.1.4.3; 9.1.4.4; 9.1.4.5; 9.1.5.3; 9.1.5.4; 9.1.7.1; 9.1.7.2; 9.1.7.3; 9.1.9; 9.1.10.1; 9.1.10.3; 9.1.11.1; 9.1.11.5; 9.1.12; 9.1.14.3; 9.1.15.1; 9.1.16; 9.1.19 do Acórdão 2749/2015-TCU-Plenário; 
9.6. fixar novo prazo de 90 (noventa) dias para que a UFRN dê cumprimento ao item 9.2.2 do Acórdão 2749/2015-TCU-Plenário, esclarecendo-a quanto à necessidade de conceder, previamente, à empresa contratada o direito ao contraditório e ampla defesa, instaurando, no caso de insucesso, tomada de contas especial com vista à recuperação dos valores pagos indevidamente;
9.7. determinar à UFRN, com fundamento no art. 43, inciso I, da Lei 8.443/1992, c/c o art. 250, inciso II, do Regimento Interno do TCU, que informe a conclusão dos itens do Acórdão 2749/2015-TCU-Plenário listados abaixo nos respectivos relatórios de gestão:
9.7.1. implementação dos itens 9.1.1; 9.1.2; 9.1.3.1; 9.1.9 no relatório de gestão do exercício de 2018;
9.7.2. implementação do item 9.1.19 no relatório de gestão do exercício de 2019;
9.7.3. implementação dos itens 9.1.3.2, 9.1.3.3; 9.1.3.4; 9.1.4.1; 9.1.4.2; 9.1.4.3; 9.1.4.4; 9.1.4.5; 9.1.5.3; 9.1.7.1; 9.1.7.2; 9.1.7.3; 9.1.10.1; 9.1.10.3; 9.1.11.1; 9.1.11.5; 9.1.12; 9.1.14.3; 9.1.15.1; 9.1.16 no relatório de gestão do exercício de 2020;
9.7.4. implementação do item 9.1.5.4 no relatório de gestão do exercício de 2021;
9.8. determinar à SECEX/RN que siga monitorando os itens do Acórdão 2749/2015-TCU-Plenário que se encontram em fase de implementação nos relatórios de gestão listados abaixo:
9.8.1. itens 9.1.1; 9.1.2; 9.1.3.1; 9.1.9 no relatório de gestão do exercício de 2018;
9.8.2. item 9.1.19 no relatório de gestão do exercício de 2019;
9.8.3. itens 9.1.3.2, 9.1.3.3; 9.1.3.4; 9.1.4.1; 9.1.4.2; 9.1.4.3; 9.1.4.4; 9.1.4.5; 9.1.5.3; 9.1.7.1; 9.1.7.2; 9.1.7.3; 9.1.10.1; 9.1.10.3; 9.1.11.1; 9.1.11.5; 9.1.12; 9.1.14.3; 9.1.15.1; 9.1.16 no relatório de gestão do exercício de 2020;
9.8.4. item 9.1.5.4 no relatório de gestão do exercício de 2021;
9.9. determinar à SECEX-RN que monitore o cumprimento do item 9.2.2 do Acórdão 2749/2015-TCU-Plenário, conforme o novo prazo fixado no item 9.6 acima;
9.10. considerar que a UFRN justificou a decisão de não implementar as recomendações dos itens 9.1.5.2, 9.1.8.1, 9.1.8.2 e 9.1.13.3 do Acórdão 2749/2015-TCU-Plenário por não as considerar convenientes ou oportunas, na forma do item 9.2.3.3 da mesma decisão.”
3. Assim, a presente fiscalização tem por objetivo, verificar o cumprimento da determinação e das recomendações constantes dos itens do Acórdão 2749/2015-TCU-Plenário indicados nos subitens 9.6 e 9.7 do Acórdão 538/2018-TCU-Plenário (acima transcritos) .
4. No âmbito deste processo, foi juntada resposta da UFRN a respeito das medidas adotadas em função desse acórdão mais recente (Ofício 401/18-R, de 11/7/2018, peças 5 e 7) .
5. Em instrução inicial nestes autos (peça 8) , a então Secex-RN, ao considerar que as informações prestadas pela Universidade não demonstravam o cumprimento da determinação contida no item 9.6 do Acórdão 538/2018-TCU-Plenário, diligenciou a referida unidade jurisdicionada, para que se pronunciasse conclusivamente sobre o atendimento do mencionado item de deliberação.
6. Em resposta à diligência, a UFRN encaminhou o Ofício 412/2019-GAB, de 2/4/2019 (peças 12 e 13) , complementado pelo Ofício 433/2019-GAB, de 8/4/2019 (peça 14) .
7. Sobre os demais itens sob monitoramento nestes autos (mencionados no item 9.7 do Acórdão 538/2018-TCU-Plenário) , que se referem a recomendações cuja implementação deve ser demonstrada nos Relatórios de Gestão de 2018 a 2021, a UFRN nada informou sobre o assunto no Ofício 401/18-R, uma vez que sequer podia haver, à época, Relatório de Gestão de 2018 ou de anos posteriores.
8. De igual modo, nas manifestações encaminhadas pela Universidade a este Tribunal, também não há nada a respeito dessas recomendações.
9. Importa mencionar que os ofícios encaminhados ao TCU datam de abril de 2019, época em que, a princípio, já deveria estar concluído o Relatório de Gestão de 2018, tendo em vista a data limite de 31/3/2019 definida no Anexo I da Decisão Normativa TCU 170/2018.
10. Contudo, considerando que, nos termos da referida norma, esse prazo é passível de prorrogação, não é possível dizer, com certeza, se as manifestações da UFRN foram expedidas após a conclusão do referido Relatório de Gestão.
11. Ademais, não haveria razão para exigir que a UFRN trouxesse aos presentes autos informações sobre a implementação dessas recomendações, uma vez que o próprio TCU determinou que tais informações fossem inseridas em relatórios de gestão.
12. Desse modo, a unidade técnica deste Tribunal juntou aos autos o Relatório de Gestão de 2018 (divulgado no Portal do TCU) , no qual há informações sobre a implementação das recomendações indicadas especificamente no subitem 9.7.1 do Acórdão 538/2018-TCU-Plenário (peça 16, p. 201) .
13. Com relação ao cumprimento das deliberações dos referidos acórdãos, a proposta final da Selog é de:
considerar cumprida a determinação constante do item 9.2.2 do Acórdão 2749/2015-TCU-Plenário e do item 9.6 do Acórdão 538/2018-TCU-Plenário;
considerar não implementadas as recomendações dos itens 9.1.1, 9.1.2, 9.1.3.1 e 9.1.9 do Acórdão 2749/2015-TCU-Plenário, reiteradas pelo item 9.7.1 do Acórdão 538/2018-TCU-Plenário; e
considerar que as recomendações dos itens 9.1.1, 9.1.2, 9.1.3.1, 9.1.3.2, 9.1.3.3, 9.1.3.4, 9.1.4.1, 9.1.4.2; 9.1.4.3, 9.1.4.4, 9.1.4.5, 9.1.5.3, 9.1.5.4, 9.1.7.1, 9.1.7.2, 9.1.7.3, 9.1.9, 9.1.10.1, 9.1.10.3, 9.1.11.1, 9.1.11.5, 9.1.12, 9.1.14.3, 9.1.15.1, 9.1.16 e 9.1.19 do Acórdão 2749/2015-TCU-Plenário, pelo caráter estruturante, estão sendo monitoradas de forma sistêmica no âmbito do TC Processo 027.478/2017-3, não sendo oportuno seu acompanhamento individualizado em cada instituição;
14. Manifesto de acordo com o encaminhamento formulado pela unidade técnica, de modo que adoto as análises conexas às considerações ora expedidas, como razões de decidir.
15. Relativamente às determinações, ressalto que se destinaram a:
realização, no prazo de noventa dias, de levantamento dos valores pagos em decorrência das verbas “Itens Diversos (Mat/Maq/Equip) ”, no âmbito do Contrato 55/2011, e “Aviso Prévio Trabalhado”, no âmbito dos Contratos 55/2011 e 85/2010, adotando as medidas necessárias à recuperação dos valores pagos indevidamente (item 9.2.2 do Acórdão 2749/2015-TCU-Plenário) ; e
fixação de novo prazo de 90 (noventa) dias para que a UFRN dê cumprimento ao item 9.2.2 do Acórdão 2749/2015-TCU-Plenário, esclarecendo-a quanto à necessidade de conceder, previamente, à empresa contratada o direito ao contraditório e ampla defesa, instaurando, no caso de insucesso, tomada de contas especial com vista à recuperação dos valores pagos indevidamente (item 9.6 do Acórdão 538/2018-TCU-Plenário) .
16. Observo que a UFRN realizou o levantamento dos valores pagos indevidamente no âmbito dos Contratos 85/2010 e 55/2011, em atendimento à determinação exarada por esta Corte de Contas.
17. Com relação à recuperação dos valores, houve compensação realizada no âmbito do Contrato 85/2010 mediante retenção definitiva de valores de créditos da Garra Vigilância Ltda. em face da UFRN, o que representa a recuperação dos valores pagos indevidamente à referida empresa.
18. Quanto ao Contrato 55/2011, a recuperação não foi possível, mas houve a UFRN instaurou TCE, a qual se encontra concluída, aguardando parecer da Auditoria Interna da UFRN, configurando, desse modo, atendimento à medida prevista no item 9.6 do Acórdão 538/2018-TCU-Plenário para o caso de insucesso da tentativa de obtenção de devolução voluntária dos valores pagos indevidamente.
19. Com relação a esse ponto, cabe destacar que a TCE apurou, como dano, apenas os valores pagos a título de “Aviso Prévio Trabalhado”, excluindo os valores inicialmente apurados com “Itens Diversos (Mat/Maq/Equip) ”, sob o argumento de que os itens de materiais, máquinas e equipamentos teriam sido fornecidos no decorrer da execução contratual (peça 22, p. 3) .
20. Todavia, é necessário esclarecer não haver óbice para o TCU, se for o caso, vir a determinar futuramente, após recebimento do processo de TCE, a citação do (s) responsável (is) pelos valores pagos a título de “Itens Diversos (Mat/Maq/Equip) ” no âmbito do Contrato 55/2011, independentemente da conclusão adotada pela comissão, já que o TCU possui ampla liberdade de cognição em relação às TCEs (Acórdão 5384/2016-TCU-Segunda Câmara, relator Ministro Vital do Rêgo) .
21. Já as recomendações dizem respeito aos seguintes itens do Acórdão 2749/2015-TCU-Plenário:
“9.1.1.  expedir orientações no sentido de que, quando pertinente, a escolha dos ocupantes de funções-chave, funções de confiança ou cargos em comissão na área de aquisições seja fundamentada nos perfis de competências definidos no modelo e sempre pautada pelos princípios da transparência, da motivação, da eficiência e do interesse público;
9.1.2.  realizar, periodicamente, avaliação quantitativa e qualitativa do pessoal do setor de aquisições, de forma a delimitar as necessidades de recursos humanos para que esse setor realize a gestão das atividades de aquisições da instituição;
9.1.3. estabelecer, quanto à liderança organizacional:
9.1.3.1. objetivos organizacionais para a gestão das aquisições, alinhados às estratégias de negócio;
9.1.3.2. pelo menos um indicador para cada objetivo definido no subitem anterior, preferencialmente em termos de benefícios para o negócio da organização;
9.1.3.3. metas para cada indicador definido no subitem anterior;
9.1.3.4. mecanismos que a alta administração adotará para acompanhar o desempenho da gestão das aquisições;
[...]
9.1.4. aprovar e publicar diretrizes para área de aquisições, incluindo:
9.1.4.1. estratégia de terceirização;
9.1.4.2. política de compras;
9.1.4.3. política de estoques;
9.1.4.4. política de sustentabilidade;
9.1.4.5. política de compras conjuntas, podendo utilizar-se do Forplad na construção de política regional;
[...]
9.1.5. estabelecer, em normativos internos:
[...]
9.1.5.3. estabelecer, em normativos internos, as competências, atribuições e responsabilidades dos dirigentes, inclusive quanto à delegação de competências, com respeito às aquisições, incluindo a responsabilidade pelo estabelecimento de políticas e procedimentos de controles internos necessários para mitigar os riscos nas aquisições;
9.1.5.4. controles internos para monitorar os atos delegados relativos às contratações;
[...]
9.1.7. adotar os seguintes procedimentos sobre gestão de riscos:
9.1.7.1. estabelecimento de diretrizes para o gerenciamento de riscos da área de aquisições;
9.1.7.2. capacitação dos gestores na área de aquisições em gestão de riscos;
9.1.7.3. realização de gestão de riscos das aquisições;
[...]
9.1.9.  estabelecer um modelo de competências para os ocupantes das funções-chave da área de aquisição, em especial daqueles que desempenham papeis ligados à governança e à gestão das aquisições;
[...]
9.1.10. definir um processo formal de trabalho para:
9.1.10.1. planejamento de cada uma das aquisições, considerando, inclusive, as falhas e impropriedades que culminaram na proposta das recomendações constantes dos seguintes subitens do relatório de fiscalização transcrito no Relatório parte desta deliberação: 3.12 (parágrafo 136) , 3.13 (parágrafo 141, ‘a’) , 3.14 (parágrafo 147) , 3.15 (parágrafo 151) , 3.20 (parágrafo 171) e 3.22 (parágrafo 180) ;
[...]
9.1.10.3. gestão dos contratos, considerando, inclusive, as falhas e impropriedades que culminaram na proposta das recomendações constantes dos seguintes subitens do relatório de fiscalização transcrito no Relatório parte desta deliberação: 3.13 (parágrafo 141, ‘b’) , 3.19 (parágrafo 167) , 3.24 (parágrafo 188) , 3.25 (parágrafo 192) , 3.26 (parágrafo 199, ‘a’ e ‘b’) , 3.28 (parágrafo 211) e 3.31 (parágrafo 231) ;
[...]
9.1.11. incluir, no seu modelo de processo de aquisições para a contratação de bens e serviços (isto é, processo de trabalho para a contratação de bens e serviços e a gestão dos contratos decorrentes) , os seguintes controles internos na etapa de elaboração dos estudos técnicos preliminares:
9.1.11.1. realização de levantamento de mercado junto às diferentes fontes possíveis, efetuando levantamento de contratações similares feitas por outros órgãos, consulta a sítios na internet (e.g. portal do software público) , visita a feiras, consulta a publicações especializadas (e.g. comparativos de soluções publicados em revistas especializadas) e pesquisa junto a fornecedores, a fim de avaliar as diferentes soluções que possam atendem às necessidades que originaram a contratação;
[...]
9.1.11.5. avaliação se a solução é divisível ou não, levando em conta o mercado que a fornece e atentando que a solução deve ser parcelada quando as respostas a todas as quatro perguntas a seguir forem positivas: 1) é tecnicamente viável dividir a solução? 2) é economicamente viável dividir a solução? 3) não há perda de escala ao dividir a solução? 4) há o melhor aproveitamento do mercado e ampliação da competitividade ao dividir a solução?
[...]
9.1.12. incluir, no seu modelo de processo de aquisições para a contratação de bens e serviços (isto é, processo de trabalho para a contratação de bens e serviços e a gestão dos contratos decorrentes) , como forma de controle interno na etapa de fiscalização técnica do contrato, a manutenção do controle gerencial acerca da produtividade do pessoal empregado nos contratos, a fim de subsidiar a estimativa para as futuras contratações;
[...]
9.1.14. incluir, no seu modelo de processo de aquisições para a contratação de bens e serviços (isto é, processo de trabalho para a contratação de bens e serviços e a gestão dos contratos decorrentes) , os seguintes controles internos na etapa de gestão do contrato:
[...]
9.1.14.3. utilização, quando da realização de repactuações, de informações gerenciais do contrato para negociar valores mais justos para a Administração;
[...]
9.1.15. incluir, no seu modelo de processo de aquisições para a contratação de bens e serviços (isto é, processo de trabalho para a contratação de bens e serviços e a gestão dos contratos decorrentes) , os seguintes controles internos na etapa de planejamento da contratação:
9.1.15.1. inclusão, no modelo de gestão do contrato, de mecanismos que permitam o rastreamento dos pagamentos efetuados, isto é, que permitam, para cada pagamento executado, identificar os bens ou serviços fornecidos pela contratada;
[...]
9.1.16. orientar os servidores envolvidos na atividade de acompanhamento e fiscalização dos contratos, acerca do modelo de gestão adotado pela instituição;
[...]
9.1.19. incluir, no seu modelo de processo de aquisições para a contratação de bens e serviços (isto é, processo de trabalho para a contratação de bens e serviços e a gestão dos contratos decorrentes) , listas de verificação para os aceites provisório e definitivo na etapa de planejamento da contratação, de modo que os atores da fiscalização tenham um referencial claro para atuar na fase de gestão do contrato;”
22. Após análise, a Selog apurou que as recomendações dos itens 9.1.1, 9.1.2, 9.1.3.1 e 9.1.9 do Acórdão 2749/2015-TCU-Plenário não foram implementadas. Além disso, asseverou a Selog que as recomendações dos itens 9.1.1, 9.1.2, 9.1.3.1, 9.1.3.2, 9.1.3.3, 9.1.3.4, 9.1.4.1, 9.1.4.2; 9.1.4.3, 9.1.4.4, 9.1.4.5, 9.1.5.3, 9.1.5.4, 9.1.7.1, 9.1.7.2, 9.1.7.3, 9.1.9, 9.1.10.1, 9.1.10.3, 9.1.11.1, 9.1.11.5, 9.1.12, 9.1.14.3, 9.1.15.1, 9.1.16 e 9.1.19 do Acórdão 2749/2015-TCU-Plenário, pelo caráter estruturante, estão sendo monitoradas de forma sistêmica no âmbito do TC Processo 027.478/2017-3, não sendo oportuno seu acompanhamento individualizado em cada instituição.
23. Quanto ao encaminhamento a ser dado à presente situação, é pertinente observar que: a) a Resolução TCU 265/2014 estabelece, em seu art. 8º, inciso II, que as recomendações serão monitoradas a critério do Tribunal, do Relator ou da unidade responsável técnica; b) a decisão pelo monitoramento ou não de recomendações deve levar em conta a não sobreposição de esforços e a busca da racionalidade administrativa.
24. Tendo em vista essas diretrizes, é necessário esclarecer que o presente monitoramento está relacionado a auditoria integrante de conjunto de trabalhos realizados por este Tribunal no âmbito da fiscalização de governança e gestão das aquisições públicas, na sistemática de Fiscalização de Orientação Centralizada (FOC) , Ciclo 2013.
25. Assim como as recomendações ora monitoradas (endereçadas à UFRN) relacionam-se com medidas estruturantes aplicáveis e desejáveis para todos as entidades públicas, os julgados que consolidaram os ciclos de fiscalização e avaliação de governança e gestão das aquisições públicas também contemplam uma série de recomendações aos Órgãos Governantes Superiores (OGS) , a exemplo do então Ministério do Planejamento, Orçamento e Gestão (MP) , atual Ministério da Economia.
26. Nesse sentido, são os Acórdãos 2.622/2015 (relator Ministro Augusto Nardes) , 2.339/2016 (relator Ministro Raimundo Carreiro) e 2.328/2015 (de minha relatoria) , todos do Plenário deste Tribunal. Esses julgados consolidaram os ciclos de fiscalização e avaliação de governança e gestão das aquisições públicas contemplando uma série de recomendações aos Órgãos Governantes Superiores (OGS) , dentre os quais o então Ministério do Planejamento, Orçamento e Gestão (MP) , atual Ministério da Economia, OGS das organizações integrantes do Sistema de Serviços Gerais (Sisg) , no qual se inserem a administração direta, autárquica e fundacional.
27. Os referidos Acórdãos estão sendo monitorados no âmbito do TC Processo 027.478/2017-3 (MON) , aberto para verificar a implementação das recomendações estruturantes necessárias e acelerar o amadurecimento das práticas de governança e gestão das contratações nas organizações públicas, já tendo sido proferido o Acórdão 1124/2019-TCU-Plenário (relator Ministro Aroldo Cedraz) , que considerou em implementação e no prazo a quase totalidade das recomendações.
28. Assim, e em nome da racionalidade administrativa, considera-se oportuno que o monitoramento das recomendações em exame não seja realizado de forma individualizada, mas sim de forma sistêmica no âmbito do TC Processo 027.478/2017-3.
29. Ressalto que o não monitoramento individualizado das recomendações não interfere na obrigação de a UFRN informar a respectiva implementação nos Relatórios de Gestão de 2018 a 2021, em atendimento aos itens 9.7.1 a 9.7.4 do Acórdão 538/2018-TCU-Plenário. Diante disso, e considerando que os Relatórios de Gestão são recebidos e analisados pelas Unidades Técnicas do TCU em cuja clientela se insere a unidade prestadora de contas (UPC) , convém encaminhar cópia da deliberação a ser proferida à SecexEducação, responsável pela análise das contas das universidades federais, incluindo a UFRN.
30. Ante o exposto, acolhendo as análises e pronunciamentos havidos no âmbito da unidade técnica, manifesto-me por que o Tribunal aprove o acórdão que ora submeto à deliberação deste Colegiado.
TCU, Sala das Sessões Ministro Luciano Brandão Alves de Souza, em 19 de fevereiro de 2020.
AUGUSTO SHERMAN CAVALCANTI 
Relator